【裁判字號】    99,家抗,31
【裁判日期】    990308
【裁判案由】    選任遺產管理人
【裁判全文】
臺灣臺南地方法院民事裁定              99年度家抗字第31號
抗  告  人  財政部國有財產局臺灣南區辦事處臺南分處
法定代理人  甲○○
相  對  人  元大商業銀行股份有限公司
法定代理人  乙○○
上列抗告人因相對人就被繼承人陳曾招英指定遺產管理人事件，
對於中華民國99年1月14日臺灣臺南地方法院98年度司財管字第
44號裁定提起抗告，本院裁定如下：
      主      文
抗告駁回。
抗告程序費用新臺幣壹仟元由抗告人負擔。
      理      由
一、按先順序繼承人均拋棄其繼承權時，由次順序之繼承人繼承
    。其次順序繼承人有無不明或第四順序之繼承人均拋棄其繼
    承權者，準用關於無人承認繼承之規定。又繼承開始時，繼
    承人之有無不明者，由親屬會議於一個月內選定遺產管理人
    ，並將繼承開始及選定遺產管理人之事由，向法院報明。又
    第1178條所定之期限屆滿，無繼承人承認繼承時，其遺產於
    清償債權，並交付遺贈物後，如有賸餘，歸屬國庫。又繼承
    人有無不明而不能依民法第1177條選定遺產管理人時，得由
    利害關係人聲請法院選任之， 民法第1176條第6項、第1177
    條、第1185條及第1178條第2項分別定有明文。
二、相對人即原審聲請人元大商業銀行股份有限公司於原審法院
    聲請意旨略以：被繼承人陳曾招英（民國○○年○月○○日生，
    身分證統一編號：Ｚ000000000號，98年6月25日死亡，生前
    最後住所：臺南市○區○○里○鄰○○街39巷36弄38號）於8
    1年5月11日提供名下所有不動產供聲請人設定最高限額新臺
    幣（下同）156萬元之抵押權，權利存續期間自81年5月11日
    至111年5月11日，以擔保被繼承人於聲請人之抵押借款之本
    金、利息等債權。被繼承人於91年11月18日向聲請人借款13
    0萬元，借款尚未清償完畢，嗣被繼承人陳曾招英於98年6月
    25日死亡，陳曾招英之法定繼承人均已拋棄繼承權，亦未依
    民法第1177條、第1178條於法定期限內，召開親屬會議並選
    任遺產管理人，以致聲請人之債權無法行使，為保障聲請人
    即債權人之權益，聲請人爰依法聲請鈞院選任被繼承人陳曾
    招英之遺產管理人等語。
三、原審法院裁定以：
  (一)聲請人主張之上開事實，業據提出抵押權設定契約書、他項
    權利證明書、借據、本院98年11月6日南院龍家家98年度繼
    字第1580號函、繼承系統表、除戶謄本、戶籍謄本、行政院
    金融監督管理委員會函、經濟部函各1份為證，聲請人主張
    堪信為真實；復查被繼承人陳曾招英之繼承人均已拋棄繼承
    權，業據本院調閱98年度繼字第1580號拋棄繼承卷宗核閱無
    誤，又未準用民法第1177條規定選定遺產管理人，而聲請人
    為被繼承人之債權人，故聲請人以利害關係人聲請選任被繼
    承人之遺產管理人，核與上開規定並無不合，應予准許。
  (二)查本件被繼承人陳曾招英之繼承人均已拋棄繼承權，足見渠
    等對被繼承人遺產之處置已漠不關心，經本院函詢其繼承人
    陳茂森、陳品仲、陳品妃、鄧鈺勳、曾桂蘭、曾崑霖、張曾
    寶玉、曾寶桂，請其等於文到5日內以書面陳明是否願意擔
    任被繼承人陳曾招英之遺產管理人，逾期未表示視為不願意
    擔任，上開繼承人均逾期未陳明其意願，視為不願意擔任，
    有送達證書附卷可憑。查被繼承人陳曾招英之遺產，倘無人
    承認繼承時，將於清償債權，交付遺贈物後，歸屬國庫，即
    無人繼承之遺產若有賸餘，終歸國家所取得，則職司國有財
    產管理之有關機關自係最為適合擔任遺產管理之人，況上開
    機關就遺產管理之有關法律程序亦相當熟悉；故為使遺產之
    處置順利進行，並考量遺產管理之專業性與公平性，認選任
    財政部國有財產局臺灣南區辦事處臺南分處為被繼承人陳曾
    招英之遺產管理人為適當。
四、抗告意旨略以：
  (一)按司法院74年10月15日（74）院臺廳一字第05786號函示「
    嗣後各地方法院受理有關無人承認繼承遺產管理事件時，先
    順序繼承人均拋棄繼承，其次順序繼承人有無不明而應准用
    關於無人承認繼承之規定時，應先審核可否依民法第1177條
    規定選定遺產管理人。如無法選定遺產管理人者，因此類拋
    棄繼承事件，多屬遺債大於遺產，形同破產，儘量避免選任
    國有財產局為遺產管理人」，以及本局91年2月27日臺財產
    局接字第0910004982號函轉司法院秘書長90年12月20日（90
    ）秘臺廳民一字第30224號函示「檢送司法院秘書長90年12
    月20日（90）秘臺廳民一字第30224號函影本乙份，司法院
    秘書長已轉知臺灣高等法院等，請各法院受理有關無人承認
    繼承遺產管理人事件時，宜注意依財政部修正之代管無人承
    認繼承遺產作業要點及該院74年10月15日（74）院臺廳一字
    第05786號函辦理」。
  (二)查抗告人於99年1月21日接獲鈞院99年度司財管第44號民事
    裁定，選認為被繼承人陳曾招英之遺產管理人。經細閱該民
    事裁定理由欄第一項記載「…債務人陳曾招英（民國○○年○
    月○○日生，身分證統一編號：Ｚ000000000號）已於98年6月
    25日死亡，其全體法定繼承人均已拋棄繼承權，而聲請人為
    保障債權權益，爰聲請鈞院依法選任遺產管理人等語。…」
    衡諸一般常情，被繼承人陳曾招英之法定繼承人之所以聲明
    拋棄繼承，不外乎被繼承人之遺債大於遺產，有破產之虞。
    審就本案，被繼承人陳曾招英之繼承人皆已聲明拋棄繼承，
    足見被繼承人陳曾君之遺債大於遺產，再者，人性戀財，若
    被繼承人所遺留之財產，於清償債務後仍有剩餘，其繼承人
    豈有拋棄繼承之理？因之，被繼承人陳曾君即可能屬於遺債
    大於遺產，有破產之虞。此類遺債大於遺產案件，大多已無
    多餘財產可歸國有，其遺產管理人之主要職責為配合債權人
    及法院之查封、拍賣程序，以完成被繼承人債務之清償，類
    此案件，並非得由專司管理國家財產之相關機關擔任遺產管
    理人，亦可選任具有相關專業知識之律師、地政士或社會公
    正人士等擔任遺產管理人；再者，遺產不足清償遺債之案件
    ，亦得依法聲請進入破產程序，其由法院選任律師或社會公
    正人士等擔任破產管理人，是遺債大於遺產之指定遺產管理
    人事件，選任律師或社會公正人士為其遺產管理人，更能彰
    顯其清償債務之本意。
  (三)次查，抗告人因係國庫之財產管理機關，執行事務預算為全
    國納稅義務人之所得，而國庫對於無人承認繼承之遺產向有
    期待權。而以被繼承人陳曾招英遺債大於遺產之情形，遺產
    管理程序終結時已無遺產可收歸國有，則選任抗告人為遺產
    管理人所耗費之人力、時間實難以金錢衡量；且管理其所需
    之花費亦由國庫代為墊付，不僅國庫權益受損，更甚者，豈
    非造成浪費國家資源於少數特定人之不公現象，懇請鈞院明
    鑒。
  (四)末查，民法第1179條亦明文規定，拋棄繼承之繼承並非不可
    擔任遺產管理人，而被繼承人之配偶、子女、其他最近親屬
    較清楚被繼承人之遺產、債權債務關係，就該其債務必較抗
    告人明瞭，如由其擔任遺產管理人亦能收事半功倍之效。是
    類此拋棄繼承權之遺產管理事件，實應以被繼承人之配偶、
    子女、其他最近親屬或具有相關專業知識之律師、地政士、
    其他社會公正人士等為遺產管理人，更能加速遺產之清查與
    處理，為此狀請鈞院鑒核，賜準裁定如聲明之事項。
五、經查：
  (一)相對人聲請之上開事實，業據抵押權設定契約書、他項權利
    證明書、借據、本院98年11月6日南院龍家家98年度繼字第
    1580號函、繼承系統表、除戶謄本、戶籍謄本、行政院金融
    監督管理委員會函、經濟部函各1份為證，復經本院依職權
    調閱98年度繼字第1580號卷核閱無誤，揆諸上開說明，其自
    係被繼承人陳曾招英之利害關係人，從而，相對人以其為利
    害關係人聲請選任被繼承人陳曾招英之遺產管理人，自屬有
    據。
  (二)又司法院及國有財產局之前述函示，僅謂儘量避免選任抗告
    人為遺產管理人，並非謂不得選任抗告人為遺產管理人，且
    該函示無非著眼於國有財產之考量，對於法院亦無拘束力。
    又被繼承人生前之債權債務關係及有關產權證明文件，抗告
    人本得依其他方式獲悉或取得；另有關之印鑑，抗告人亦得
    依舉證責任分配方式辨識其真偽，於其管理遺產上並無困難
    ，而上開文件資料被繼承人之親屬未必最為知悉。且被繼承
    人之全體繼承人拋棄繼承，已無利害關係，繼承人既均已拋
    棄繼承，自均已無利害關係，而其他社會人士與被繼承人之
    遺產更無利害關係，若選定渠等為遺產管理人，難期渠等將
    來執行職務均能克盡職守，實不宜選任已拋棄繼承之繼承人
    或其他社會人士為遺產管理人。抗告意旨主張被繼承人之配
    偶、子女或其他最近親屬較清楚被繼承人之遺產、債權債務
    關係，就該債務必較抗告人明瞭，如由其擔任遺產管理人亦
    能收事半功倍之效云云，自無可取。
  (三)再查，遺產管理人之指定，旨在維護公益及被繼承人債權人
    之利益，此觀民法第1177條立法理由即明，顯非以遺產管理
    人管理遺產是否有實質利益為考量。況且，被繼承人之遺產
    ，於遺產管理人完成清償債權並交付遺贈物等清算程序前，
    是否有賸餘，無從知悉。而依上述說明，各順序之繼承人均
    拋棄繼承者，其剩餘財產歸屬國庫，而抗告人為國庫之綜理
    機關，為國有財產法第9條第2項所明定，其備有財產管理之
    專才，雖其經費支出屬國家資源，但保護無人繼承財產之債
    權人之權利，亦屬政府之義務。於遺產管理指定之實際運作
    ，仍認選任國有財產局為遺產管理人較為妥適。是抗告意旨
    以「抗告人因係國庫之財產管理機關，而國庫對於無人承認
    繼承之遺產向有期待權。因之，以被繼承人陳曾招英遺債大
    於遺產之情形，則選任抗告人為遺產管理人期間所將耗費之
    人力、時間實難以金錢衡量；且管理期間所須之花費亦由國
    庫代為墊付，不僅國庫利益受損，更甚者，豈非造成浪費國
    家資源於少數特定人之不公現象」云云，亦無可採。
  (四)綜上所述，原法院據此指定抗告人為被繼承人陳曾招英之遺
    產管理人，經核並無不合。而抗告意旨復未述明原裁定選任
    其為被繼承人陳曾招英之遺產管理人有何違法或其他不當之
    處，其提起抗告，聲明廢棄原裁定，非有理由。
六、據上論結，本件抗告，為無理由，爰依非訟事件法第21條第
    2項，第46條，民事訴訟法第495條之1第1項、第449條第1項
    、第95條、第78條，裁定如主文。
中    華    民    國    99    年    3     月    8     日
                  家事法庭    審判長  法  官  李  杭  倫

                                      法  官  郭  貞  秀
                                      法  官  鄭  彩  鳳
上為正本係照原本作成。
抗告人如不服本裁定，僅得於收受本裁定正本送達後10日內以適
用法規顯有錯誤為理由，向本院提出再抗告狀（須附繕本一份及
繳納再抗告裁判費新台幣1000元）。
中    華    民    國    99    年    3     月    8     日
                                      書記官  黃  心  怡

司法院資訊處製作；財團法人民間司法改革基金會備份。
